最高法院刑事判決　　　　　　　　　 111年度台上字第3156號
上　訴　人　張尊道



上列上訴人因偽造有價證券案件，不服臺灣高等法院臺中分院中
華民國111年4月7日第二審判決（111 年度上訴字第332號，起訴
案號：臺灣臺中地方檢察署96年度偵字第6612號），提起上訴，
本院判決如下：
    主  文
上訴駁回。
    理  由
一、按刑事訴訟法第377 條規定，上訴於第三審法院，非以判決
    違背法令為理由，不得為之。是提起第三審上訴，應以原判
    決違背法令為理由，係屬法定要件。如果上訴理由書狀並未
    依據卷內訴訟資料，具體指摘原判決不適用何種法則或如何
    適用不當，或所指摘原判決違法情事，顯與法律規定得為第
    三審上訴理由之違法情形，不相適合時，均應認其上訴為違
    背法律上之程式予以駁回。至原判決有無違法，與上訴是否
    以違法為理由，係屬二事。
二、原判決綜合全案證據資料，本於事實審法院採證認事之職權
    ，認定上訴人張尊道有如其事實欄所載之犯行，因而維持第
    一審論處上訴人偽造有價證券罪刑，並諭知沒收之判決，駁
    回上訴人在第二審之上訴。已詳敘其所憑證據及認定的理由
    ，其所為論斷，亦俱有卷存證據資料可資覆按，從形式上觀
    察，並無足以影響其判決結果之違背法令情事存在。
三、上訴人上訴意旨略以：
  ㈠告訴人楊朝金經由證人王順政之介紹，向上訴人借得新臺幣
    （下同）30萬元後，其私下欲再向上訴人借款100 萬元，因
    此先將未填載發票日及金額之付款人太平區農會、帳號9992
    、發票人楊朝金、支票號碼FA0000000之支票1紙（下稱本件
    空白支票），交付上訴人，並「授權」上訴人填寫金額、發
    票日後，據以交付證人李一平。以告訴人有謊報本件空白支
    票遺失犯行，經第一審法院95年度中簡字第3309號判決判處
    拘役30日確定，可見告訴人因本件空白支票與上訴人涉訟，
    其所為不利於上訴人之指證，應有補強證據佐證屬實，始可
    據以認定上訴人犯罪事實。何況告訴人已於民國105年6月27
    日死亡，其於檢察事務官詢問時所為指證，未經具結及對質
    詰問，其憑信性不高。又李一平、王順政並未親自見聞告訴
    人交付本件空白支票予上訴人，其等於警詢、檢察官訊問、
    第一審及原審審理時所證情節，均不得據為告訴人指證屬實
    之補強證據。原判決逕認上訴人有填載完成而偽造本件空白
    支票犯行，有採證認事不符證據法則及理由矛盾、欠備之違
    法。
  ㈡上訴人經判處罪刑確定並執行完畢之前案，係偽造文書罪，
    其罪質與本件偽造有價證券罪不同。又上訴人係因出借金錢
    予告訴人而取得本件空白支票，因告訴人未依約返還借款、
    謊報遺失，始遭查獲偽造有價證券犯行，難認有特別惡性。
    原判決逕依刑法第47條第1 項累犯之規定加重其刑，與司法
    院釋字第775號解釋意旨不符。
  ㈢上訴人偽造支票所生危害，相較於大量偽造有價證券販售圖
    利、紊亂金融秩序者有別，倘科以所犯刑法第201條第1項偽
    造有價證券罪之法定最低度刑，仍嫌過重，客觀上足以引起
    一般之同情，其犯罪情狀顯可憫恕，應符合刑法第59條之酌
    減其刑規定。原判決未依上開規定酌量減輕其刑，有適用法
    則不當之違誤。
四、本院查：
  ㈠證據的取捨、證據的證明力及事實的認定，都屬事實審法院
    裁量、判斷之職權；如其此項裁量、判斷，並不違反客觀存
    在的經驗法則或論理法則，即無違法可指，觀諸刑事訴訟法
    第155條第1項規定甚明。且既已於判決內論敘其何以作此判
    斷的心證理由者，即不得單憑主觀，任意指摘其為違誤，而
    據為提起第三審上訴的合法理由。
    事實審法院認定事實，並不悉以直接證據為限，其綜合調查
    所得之各項直接證據及間接證據，本於合理之推論而為判斷
    ，應認適法。又各種供述證據，無論係被告之自白、被害人
    及一般證人之指述，均屬各自獨立的證據方法，各該證據方
    法並非絕對不能互為補強證據，此乃屬證據證明力範疇。再
    所謂補強證據，並非以證明犯罪構成要件之全部事實為必要
    ，倘得以佐證被害人之指證非屬虛構，而能予保障其陳述之
    憑信性者，即足當之。
    原判決主要係依憑上訴人坦承於本件空白支票填載發票日「
    95年6 月10日」、金額「壹佰萬元整」後，並背書轉讓予李
    一平之不利於己部分之自白，核與楊朝金、李一平及王順政
    於警詢、偵查、第一審及原審審理時所證情節，大致相符，
    以及參酌卷附本件空白支票及退票理由單影本等證據資料，
    而為上開事實認定。並就上訴人所持係得告訴人「授權」填
    載本件空白支票之發票日及金額，其無偽造支票犯意及行為
    之辯解，指駁、說明：
    告訴人於警詢及檢察事務官詢問時指稱：本件空白支票係其
    於95年「4月7日」向上訴人借款30萬元之擔保；李一平於警
    詢及偵查中證述：上訴人於95年「4 月10日」交付本件空白
    支票，係清償先前借款，而非再借100 萬元；王順政於警詢
    、檢察官訊問及第一審審理時證稱：告訴人並未表示其若無
    法還款，所質押之空白支票隨便上訴人填寫之事各等語，大
    致相符。又卷附上訴人簽收告訴人清償10萬元之收據，記載
    「5/30先收壹拾萬元正95年6月2日支票30萬空白一起拿待付
    20萬元正張尊道」，可見告訴人指述向上訴人借款30萬元且
    已經清償10萬元，待清償餘款20萬元，即可取回本件空白支
    票等情屬實。又上訴人就取得本件空白支票之原因、其所謂
    事後借款100 萬元予告訴人款項之來源、交付李一平本件空
    白支票之原因及告訴人授權其填載本件空白支票各情，所辯
    先後不一，且與告訴人、李一平所證情節不符，不能據為有
    利於上訴人之認定等旨。稽之告訴人掛失本件空白支票後，
    經李一平提示，因此輾轉查獲告訴人之誣告犯行，可見告訴
    人遭判處誣告罪刑，並非上訴人主動檢舉或告發，難認告訴
    人有挾怨報復之情形，自不影響告訴人指證上訴人擅自填載
    金額、發票日而偽造本件空白支票之憑信性。原判決以告訴
    人之指證，佐以王順政於借款當日聽聞上訴人要求以空白支
    票擔保，以及李一平收受上訴人交付已記載完成之本件空白
    支票之情形，以為告訴人指述屬實可信之補強證據，且王順
    政、李一平所證上情皆屬其親自見聞之事實，所為論敘，並
    無違背經驗法則、論理法則。此部分上訴意旨泛言指摘：原
    判決有理由矛盾或不備之違法云云，洵非上訴第三審之合法
    理由。
  ㈡司法院釋字第775 號解釋意旨係指明，如不問被告成立累犯
    之前案情節，是否有其特別惡性及對刑罰反應力薄弱等立法
    理由所指因素，即一律加重最低本刑，有違憲法罪刑相當及
    比例原則。惟非前後所犯罪質不同，即不適用累犯規定，亦
    未排除法官於認定被告符合累犯之規定後，仍得就個案行使
    裁量權，檢視是否加重其刑。
    原判決已說明：上訴人前因偽造文書案件，經判處罪刑執行
    完畢後，應生警惕作用，但上訴人卻故意再犯本件偽造有價
    證券罪，其對於刑罰之反應力顯然薄弱，應依刑法第47條第
    1 項累犯之規定加重其刑等旨，尚無不合。此部分上訴意旨
    泛指：原判決依累犯規定加重其刑違法云云，自非適法之第
    三審上訴理由。
  ㈢刑法第59條所規定之酌量減輕其刑，必其犯罪另有特殊之原
    因、環境或背景，在客觀上足以引起一般之同情，且於法律
    上別無其他應減輕或得減輕其刑之事由，認即予以宣告法定
    最低度刑猶嫌過重者，始有其適用。至被告之一般犯罪情節
    及犯罪後態度等事項，僅屬刑法第57條所定在法定刑範圍內
    量刑時應予審酌之事項，苟非其犯罪具有特殊原因、環境或
    背景，在客觀上足堪憫恕者，尚難適用刑法第59條酌量減輕
    其刑之規定。
    原判決認以上訴人要求告訴人交付本件空白支票，始同意出
    借款項，旋以之清償個人之債務，惡性非輕，難認其在客觀
    上有何足以引起一般同情或堪予憫恕之情狀，尚無適用刑法
    第59條酌予減輕其刑之餘地，已詳為敘明其論斷之理由，於
    法尚無不合。原判決未依上述規定酌量減輕其刑，不得任意
    指為違法。
五、綜上，本件上訴意旨，無非係置原判決所為明白論斷於不顧
    ，就原判決已說明事項，徒憑己意而為相異評價，單純重為
    犯罪事實有無之爭執，或對於事實審法院取捨證據與判斷證
    據證明力之職權行使，或量刑裁量職權之適法行使，任意指
    為違法，要與法律規定得為第三審上訴理由之違法情形，不
    相適合。應認本件上訴違背法律上之程式，予以駁回。
據上論結，應依刑事訴訟法第 395 條前段，判決如主文。
中    華    民    國   111    年    8     月    25    日
                  刑事第五庭審判長法  官  李  錦  樑  
                                  法  官  周  政  達  
                                  法  官  吳  淑  惠  
                                  法  官  錢  建  榮  
                                  法  官  林  孟  宜  
本件正本證明與原本無異
                                  書記官
中    華    民    國   111    年    8     月    29    日